【裁判字號】    90,台上,2172
【裁判日期】    900412
【裁判案由】    違反水土保持法
【裁判全文】
最高法院刑事判決                                九十年度台上字第二一七二號
    上  訴  人  乙○○
    選任辯護人  徐澎生律師
    上  訴  人  甲○○
右上訴人等因違反水土保持法案件，不服台灣高等法院中華民國八十七年十二月十五
日第二審判決（八十七年度上訴字第三九二六號，起訴案號：台灣桃園地方法院檢察
署八十六年度偵字第八五九三、八八七九、九九○四號），提起上訴，本院判決如左
：
    主  文
原判決撤銷，發回台灣高等法院。
    理  由
本件原判決認定上訴人甲○○所有坐落桃園縣龍潭鄉○○○段第六六三、六六四、六
六四之一、六六六、六九六、六九八、七○一之一、七○一之二、七○一之三、七○
六之三等地號土地，已於民國六十八年十一月二十一日，經行政院核定並經台灣省政
府於六十九年二月六日公告為山坡地，其為農地之開發利用或開發建築用地或設置公
園、墳墓、遊憩用地、運動場地或軍事訓練場、堆積土石、處理廢棄物或其他開挖整
地，應先擬具水土保持計畫，並應經調查規劃依水土保持技術規範實施水土保持之處
理及維護，詎甲○○為前開山坡地所有人，竟擅自於八十六年二月二十六日與甘興能
（未上訴已確定）訂定土地租賃契約，將上開山坡地以每月新台幣二萬元之租金出租
予甘興能，租期為一年，同意甘興能在上開山坡地予以開挖整地以供種菜及茶樹之用
並供傾倒廢棄物，甘興能承租後再於翌日委由與其具有犯意聯絡之上訴人乙○○（曾
於八十四年間因重利案件，經第一審法院判處有期徒刑三月，於八十五年三月八日易
科罰金執行完畢）、葉雲星（未據起訴）負責開挖整地工作，乙○○、葉雲星二人即
夥同其等所僱用之成年男子黎燕寶駕駛挖土機在上開第六六三、六六四、六六四之一
等地號之山坡地開挖整地並將填倒之土方予以整平，面積約○‧五公頃，因未做坡面
保護及未設置擋土牆等防止土壤流失之水土保持計畫設施致土石裸露，破壞山坡地水
土保持功能及水源涵養，前方面積，大量傾倒廢棄物，堆置廢棄物達數萬立方公尺，
造成與毗鄰地有高低約二層樓房之落差，每遇豪雨、颱風有污水滲出、土石流失、滑
動塌坊等現象，危及下方田地房舍、道路及橋樑之安全，嗣於八十六年三月十二日為
桃園縣龍潭鄉公所農業課人員當場查獲，詎乙○○、葉雲星、黎燕寶三人仍繼續整地
至同年四月初止等情，因而撤銷第一審關於上訴人等部分之科刑判決，改判論處上訴
人等共同在私人山坡地從事開挖整地處理廢棄物致生水土流失各罪刑（乙○○為累犯
），固非無見。
惟查：(一)原判決事實認定上訴人等違反水土保持法之行為，於八十六年三月十二日為
桃園縣龍潭鄉公所農業課人員當場查獲，詎乙○○、葉雲星、黎燕寶三人仍繼續整地
至同年四月初止等情。理由則說明甲○○將系爭山坡地出租予甘興能供其開挖整地，
經桃園縣政府於八十六年四月八日以八六府農保字第○六三三三一號函依違反水土保
持法處罰鍰並限期改正，其猶不聽規勸，任由同案被告甘興能委由乙○○開挖云云。
其事實欄似認定上訴人等之犯罪時間，係至八十六年四月初止，理由則謂甲○○於接
獲桃園縣政府八十六年四月八日處罰鍰並限期改正之函後，仍不聽規勸，任由乙○○
開挖，其事實與理由所載有關上訴人等之犯罪時間，顯屬矛盾。(二)甲○○始終辯稱其
將系爭山坡地租予甘興能，乃係供甘興能推展農牧之用，其不知甘興能嗣後如何使用
上開山坡地等語，並提出土地租賃契約書為證。而依該契約書所載，其第九條記明「
乙方（即甘興能）就租賃標的土地之運用，以推廣農牧業為主，如有違反政府頒訂土
地分區使用限制等規定，經有關機關裁處停止營業或罰鍰或其他處分時，乙方應負完
全之責任，與甲方（即甲○○）無涉」（見第一審卷第七十一頁），原判決認定甲○
○同意甘興能在上開山坡地上開挖整地以供傾倒廢棄物云云，其認定即有與卷存證據
資料不相適合之違法。究竟甲○○有無同意甘興能在上開土地上開挖整地供人傾倒廢
棄物，案經發回，應詳予究明。上訴人等上訴意旨，執以指摘原判決違法，非無理由
，應認有撤銷發回更審之原因。
據上論結，應依刑事訴訟法第三百九十七條、第四百零一條，判決如主文。
中      華      民      國     九十     年      四      月     十二     日
                              最高法院刑事第十庭
                                  審判長法官  莊  登  照
                                        法官  洪  明  輝
                                        法官  蔡  清  遊
                                        法官  黃  一  鑫
                                        法官  林  秀  夫
      右正本證明與原本無異
                                              書  記  官
中      華      民      國     九十     年      四      月     十九     日


司法院資訊處製作；財團法人民間司法改革基金會備份。
